【裁判字號】    92,上訴,3322
【裁判日期】    921031
【裁判案由】    山坡地保育利用條例等
【裁判全文】
臺灣高等法院刑事判決                          九十二年度上訴字第三三二二號
    上  訴  人
    即  被  告  甲○○
右上訴人因山坡地保育利用條例等案件，不服臺灣臺北地方法院九十二年度訴字第七
八一號，中華民國九十二年八月十九日第一審判決（起訴案號：臺灣臺北地方法院檢
察署九十二年度偵字第三六九七號）提起上訴，本院判決如左：
    主  文
上訴駁回。
    事  實
一、甲○○明知坐落於臺北縣石碇鄉○○段崩山小段第八三四地號之土地，為中華民
    國所有，由財政部國有財產局管理，且係經前臺灣省政府依據山坡地保育利用條
    例第三條之規定及行政院民國（下同）六十八年十一月二十一日台六十八經字第
    一一七０一號函，於六十九年二月六日以六九府農山字第一二０一六六號公告列
    為山坡地保育利用條例之山坡地保育利用範圍，亦屬報奉行政院於八十五年一月
    十三日臺八十五農一三三五號函核定，並經前臺灣省政府於八十五年三月六日以
    （八五）府農水字第一二三一四號公告適用「水土保持法」所稱之山坡地範圍，
    未得同意不得擅自墾殖，竟意圖為自己不法之利益，未經財政部國有財產局管理
    機關之同意，於九十一年十一月三十日擅自在上開公有之山坡地如附圖所示編號
    Ａ部分，開墾整平為泥土地而竊佔之，並種植俗稱美國花生之植物，而墾殖面積
    六十三平方公尺之公有山坡地，惟未致水土流失之結果。嗣於九十一年十二月八
    日下午二時許，為臺北縣政府警察局新店分局員警發覺後，始查知上情。
二、案經臺北縣政府警察局新店分局報告臺灣臺北地方法院檢察署檢察官聲請以簡易
    判決處刑，嗣經原審改依通常訴訟程序審理。
    理  由
一、訊據上訴人即被告甲○○固坦承在右揭時，地未經許可擅自在公有山坡地上開墾
    種植美國花生之事實，惟矢口否認有違反水土保持法之犯行，辯稱：上開土地係
    伊祖父就在使用，不是伊新耕作，伊雖沒有申請就在上開土地種植美國花生，但
    並未造成水土流失云云。
二、惟查：
    (一)前開坐落於臺北縣石碇鄉○○段崩山小段第八三四地號之土地，為中華民國所
      有，由財政部國有財產局管理，且經前臺灣省政府依據山坡地保育利用條例第
      三條之規定及行政院六十八年十一月二十一日台六十八經字第一一七０一號函
      於六十九年二月六日以六九府農山字第一二０一六六號公告列為山坡地保育利
      用條例之山坡地保育利用範圍，亦屬報奉行政院於八十五年一月十三日臺八十
      五農一三三五號函核定，並經前臺灣省政府於八十五年三月六日以（八五）府
      農水字第一二三一四號公告適用「水土保持法」所稱之山坡地範圍，此有臺北
      縣政府九十二年三月二十八日北府農山字第０九二０二四七一六五號函暨所附
      臺灣省政府公告、行政院及行政院函等件在卷可按（見偵查卷第二二頁至二八
      頁），並有該土地登記謄本一份附卷可稽，則上開土地確係屬山坡地保育利用
      條例第三條及水土保持法第三條第三款所規定之公有山坡地乙節，應堪認定。
    (二)又被告擅自在上開土地上種植美國花生之事實，業經其自白不諱，並經檢察官
      前往現場勘驗屬實，此有檢察官現場製作之勘驗筆錄、現場照片四幀及臺北縣
      新店地政事務所九十二年三月二十八日北縣店地測字第０九二００一一六九０
      號函附之土地複丈成果圖存卷為憑，足認被告自白與事實相符，應堪採信。另
      被告供稱：伊雖沒有申請就擅自種植美國花生，但並未造成水土流失等語，按
      所謂「水土流失」，在水土保持法中，係指有同法施行細則第三十五條第一項
      第一款至第七款情形之一者，亦即具有：(1)土砂或渣物淤塞河床或水道；(2)破
      壞地表或地下水源涵養；(3)水、土壤或其他環境受污染；(4)土地發生崩塌或土
      石流失；(5)損害田地、房舍、道路、橋樑安全；(6)有礙防洪、排水、灌溉、其
      他水資源保護或水利設施。(7)違反特定水土保持區管制事項，有直接影響水土
      保持功能或目的之虞等情形之一，方屬之。且水土保持法第三十二條第一項在
      公有或私人山坡地內未經同意擅自墾殖、占用或從事開發、經營或使用，致生
      水土流失或毀損水土保持之處理與維護設施罪，為實害犯，以發生水土流失或
      毀損水土保持之處理與維護設施之結果為必要。如已實施上開犯行，而尚未發
      生水土流失或毀損水土保持之處理與維護設施之結果者，應屬同條第四項未遂
      犯處罰之範疇（最高法院九十年度台上字第四三二五號、第五八二一號判決意
      旨參照），故揆諸本件被告於上開公有山坡地種植美國花生之行為，經蒞庭檢
      察官當庭表示：就承辦檢察官到現場勘驗結果，應只有水土流失之危險性而尚
      無實害等語（見原審訴字卷第三０頁），而參以卷附現場相片，亦確未見被告
      墾殖系爭土地之行為，已經造成水土流失之實害，又檢察官聲請簡易判決處刑
      書及公訴檢察官在原審、本院審理期間對於被告上開挖整地、種植美國花生之
      行為，是否已經造成水土流失之事實，均未具體舉證以證明之，是以綜觀卷內
      資料，尚無證據可證明被告所為已經造成水土流失之結果，則被告此部分所辯
      ，尚屬有據，故其擅自墾植山坡地之犯行，亦僅得論以未遂犯。
    (三)次按水土保持法第三十二條第一項之罪，以「在公有或私人山坡地、公有林區
      或他人私有林區內未經同意自墾殖，占用或從事同法第八條第一項第二款至
      第五款之開發、經營或使用，致生水土流失或毀損水土保持之處理與維護設施
      」為要件，該條之規定，雖重在農、林、漁、牧地，山坡地或林區之水土保持
      ，但亦含有竊佔罪之本質，以未經土地所有權人同意，自墾殖、占用或開發
      經營為必要，且竊佔罪，為即成犯，於其竊佔行為完成時犯罪即成立，以後之
      繼續竊佔乃狀態之繼續，而非行為之繼續（最高法院六十六年度台上字第三一
      一八號、七十四年度台上字第三六三四號、八十六年台上字第六二二一號判例
      意旨參照），而上開條項之犯行，屬竊佔性質，竊佔罪為即成犯，竊佔行為終
      了，犯罪即屬成立，爾後繼續使用他人林地之行為，無論用途為墾植或設置工
      作物，僅屬占有狀態之繼續而非行為之繼續，此種占有繼續之狀態，須在時間
      上並無中斷，空間上並無擴大範圍，蓋中斷停止後再竊佔行為，追訴權時效應
      從新起算（最高法院八十二年度台上字第四三七七號判決要旨參照），故依被
      告於原審審理時供稱：上開土地原本是我祖父種植的，應該是四十七年的時候
      就種植了，我父親在六十五年左右有砍伐一次，再種植琉球松，我是在七十五
      年開始繼續施作系爭土地，後來琉球松因得到線蟲害死掉五、六年後，我才又
      在九十一年種植美國花生等語（見原審訴字卷第三０頁至第三一頁），顯見被
      告雖於七十五年至八十五、六年間曾有在系爭土地上種植琉球松之行為，然其
      種植之琉球松因蟲害枯萎後，上開土地即遭荒廢多年，時至九十一年間方又經
      被告重新整地並種植美國花生，是被告上開犯行並非僅單純係佔用狀態繼續中
      變更使用之方法，其犯罪時間及追訴權時效之起算點，均應認係九十一年，且
      本案並無超過法定追訴時間之問題。
    綜上所述，被告前開所辯，應為事後飾卸之詞，不足採信。本案事證明確，被告
    犯行堪予認定，應依法論科。
三、按水土保持法第三十二條第一項之罪，以「在公有或私人山坡地或國、公有林區
    或他人私有林區內未經同意擅自墾殖、占用或從事同法第八條第一項第二款至第
    五款之開發、經營或使用，致生水土流失或毀損水土保持之處理與維護設施」為
    要件，該法自八十三年五月二十七日制定以來，雖歷經同年十月二十一日、八十
    九年五月十七日兩度修法，惟均非針對第三十二條而為。另按所謂「後法優於前
    法」之原則，係指前法及後法均為普通法，或均為特別法之情形而言，若二法彼
    此間有特別法與普通法關係存在時，即應適用「特別法優先普通法」之原則，而
    無「後法優於前法」原則之適用。查八十七年一月七日修正、同年月九日生效之
    山坡地保育利用條例第三十四條第一項雖設有相同於水土保持法第三十二條第一
    項條文之規定，二者所規定之刑度亦完全相同，惟依水土保持法第一條第二項規
    定：「水土保持，依本法之規定，本法未規定者，適用其他法律之規定」，就水
    土保持之處理與維護而論，水土保持法顯係立於特別法之地位，應優先適用，僅
    水土保持法無規定者，始適用其他法律之規定，是水土保持法係山坡地保育利用
    條例之特別法（最高法院八十八年度臺非字第二七八號判決意旨參照）。縱使上
    揭山坡地保育利用條例條文之修正，係在水土保持法第三十二條於八十三年五月
    二十七日制定、同年月二十九日生效之後，而似有「後法優於前法」原則適用之
    問題，但依前開判決意旨，既認水土保持法係山坡地保育利用條例之特別法，仍
    應依特別法優先普通法之原則，適用水土保持法論究。是本案發生時，縱使在上
    揭山坡地保育利用條例條文之修正後，依特別法優先普通法之原則，本案仍應適
    用於八十三年五月二十七日制定、同年月二十九日生效之水土保持法第三十二條
    第一項之規定論罪，故此部分尚無新舊法比較之問題。又水土保持法第三十二條
    第一項之規定，含有竊佔罪之本質，已如前述，是上開罪名屬刑法第三百二十條
    第二項之特別規定，依特別法優於普通法之法律競合關係，當應優先適用水土保
    持法第三十二條第一項之規定，核先敘明。查被告甲○○於上開公有山坡地開墾
    整地、種植美國花生，然尚未致生水土流失之結果，核其所為，係犯水土保持法
    第三十二條第四項、第一項前段之在公有山坡地未經同意擅自墾殖致生水土流失
    未遂罪。又被告既屬未遂犯，應依刑法第二十六條前段之規定，按既遂犯之刑度
    減輕其刑。又公訴人認被告所為係犯水土保持法第三十二條第一項之在公有山坡
    地未經同意擅自墾殖致生水土流失既遂罪，並認上開罪名與山坡地保育利用條例
    第三十四條第一項及刑法第三百二十條第二項竊佔罪等犯行間，應屬想像競合犯
    之裁判上一罪關係，容有誤會。
四、原審認被告犯罪事證明確，適用水土保持法第三十二條第一項、第四項、第五項
    ，刑法第十一條前段、第二十六條前段之規定，並審酌被告前有傷害、違反漁業
    法等前科之素行，此有本院被告全國前案紀錄表在卷可參，其犯罪之動機係為墾
    殖荒廢土地、及因未能深切瞭解水土保持之維護及重要性，始有此犯行、然其所
    為並未對山坡地之水土保持造成重大危害及犯後態度尚稱良好等一切情狀，量處
    有期徒刑四月，並依刑法第四十一條第一項前段，罰金罰鍰提高標準條例第二條
    之規定（原判決漏未在引據法條內羅列，應予更正），諭知如易科罰金，以三百
    元（銀元）折算一日。復說明被告未經同意擅自在如附圖所示臺北縣石碇鄉○○
    ○段八三四地號編號Ａ部分土地上所種植之美國花生，係屬其違反水土保持法第
    三十二條之罪所有供犯罪所用之墾殖物，應依水土保持法第三十二條第五項之規
    定宣告沒收。並說明公訴意旨另以：被告前揭所為，亦成立森林法第五十一條第
    一項之於他人森林或林地內，擅自墾殖或占用罪云云，惟按該法第五十一條第一
    項所謂在他人森林內，係指在「森林」之內而言，亦即指土地上有森林之存在。
    因森林地與森林用地不同，苟無森林存在，縱在其內擅自設置工作物，即無從論
    以該條項之罪（最高法院八十五年度台上字第一四五三號判決意旨參照），而本
    件系爭如附圖所示臺北縣石碇鄉○○○段八三四地號編號Ａ部分之土地，雖屬林
    地，有土地登記謄本附卷可憑，然上開土地於整地前僅有雜草存在，並無森林可
    言，業據被告供承在卷，且有卷附之相片足憑，是其所為尚未該當於森林法第五
    十一條第一項之構成要件，惟公訴人認此部分與前揭論罪科刑之犯行間，有想像
    競合之裁判上一罪關係，而不另為無罪之諭知。公訴意旨又以：被告甲○○明知
    坐落於臺北縣石碇鄉○○段崩山小段第八三五地號之土地，係其父親高銓勇向臺
    北縣政府所承租之山坡地，且承租後應種植琉球松，竟於九十一年十一月三十日
    ，意圖為自己不法之利益，在上開公有之山坡地上，擅自在如附圖所示編號Ｂ部
    分土地上，開墾整平為泥土地而竊佔之，並種植俗稱美國花生之植物，而墾殖面
    積三百六十九平方公尺之公有山坡地，致生水土流失，因認被告此部分所為，亦
    涉犯刑法第三百二十條第二項竊佔罪、森林法第五十一條第一項及山坡地保育利
    用條例第三十四條第一項、水土保持法第三十二條第一項等罪嫌云云。然按犯罪
    事實應依證據認定之，無證據不得認定犯罪事實，刑事訴訟法第一百五十四條第
    二項定有明文。公訴人認被告涉有上開罪嫌，係以證人高詮勇於警訊中之證詞，
    並有臺灣省國有森林用地租地造林契約書一份，為其論據。而訊據被告雖坦承有
    在前揭土地上種植美國花生之行為，惟堅詞否認涉有上開犯行。經查：按森林法
    第五十一條第一項及山坡地保育利用條例第三十四條第一項之規定，均以「擅自
    墾殖或占用」為構成要件，然未於承租之林地上依約種植所約定之墾殖物，而種
    植他種植物，亦同屬造林，如因租賃對於林地有正當使用權源，縱違反約定使用
    方法，稽其性質，僅屬林地「超限使用」問題，顯與「擅自」之構成要件不符，
    況山坡地保育利用條例第三十四條第一項及森林法第五十一條第一項就擅自墾殖
    罪均有規定，俱屬刑法第三百二十條第二項竊佔罪之特別規定，在承租山坡地超
    限使用，則依最高法院八十五年度台上字第四Ｏ二號判決意旨，既認為不構成擅
    自墾殖罪，則被告上開在承租之土地上改種植美國花生之行為，自不成立刑法竊
    佔罪、山坡地保育利用條例第三十四條第一項及森林法第五十一條第一項等罪名
    ；次按水土保持法第三十二條第一項規定「在公有或私人山坡地或國、公有林區
    或他人私有林區內未經同意擅自墾殖、占用或從事第八條第一項第二款至第五款
    之開發、經營或使用，致生水土流失或毀損水土保持之處理與維護設施者，處六
    月以上五年以下有期徒刑，得併科新台幣六十萬元以下罰金」，其中未經同意擅
    自墾殖、占用部分，係對無使用權人所設處罰規定。至從事第八條第一項第二款
    至第五款之開發、經營或使用，致生水土流失或毀損水土保持之處理與維護設施
    ，則係對有使用權人所設處罰規定，亦即水土保持義務人為有權使用山坡地之人
    ，如為開發或經營山坡地，違反該法第十二條至第十四條規定，至生水土流失者
    ，應依其情形適用該法第三十三條第三項前段（最高法院九十年度台上字第四三
    二五號、八十九年度台上字第四八九號、第二四七一號、第一五八七號判決意旨
    參照）。是本件被告既經其父高銓勇合法承租系爭土地後，同意交被告代為施作
    ，業據其供陳在卷，且經證人高詮勇於警訊中證述甚詳，從而被告使用上開土地
    之行為，即屬有權使用人，其所為自難認與水土保持法第三十二條第一項規定之
    罪名相符，而觀諸同法第三十三條第三項之罪名，必須致生水土流失之結果，方
    成立犯罪，並無處罰未遂之規定，自亦難以該條罪名相繩。綜此，被告此部分犯
    罪亦屬不能證明，而公訴人既認被告此部分所為與前揭論罪科刑部分，有實質上
    一罪之關係，而亦不另為無罪之諭知。認事用法，俱無違誤，量刑亦屬適當。被
    告上訴意旨仍執前詞否認犯罪，為無理由，應予駁回。
據上論斷，應依刑事訴訟法第三百六十八條，判決如主文。
本案經檢察官劉斐玲到庭執行職務。
中      華      民      國    九十二    年      十      月    三十一    日
                              臺灣高等法院刑事第十五庭
                                  審判長法  官  房  阿  生
                                        法  官  蔡  光  治
                                        法  官  雷  元  結
右正本證明與原本無異。
如不服本判決，應於收受送達後十日內向本院提出上訴書狀，其未敘述上訴之理由者
並得於提起上訴後十日內向本院補提理由書（均須按他造當事人之人數附繕本）。
                                        書記官  黃  德  煌
中      華      民      國    九十二    年      十      月    三十一    日
附錄：本判決論罪科刑法條全文
水土保持法第三十二條
在公有或私人山坡地或國、公有林區或他人私有林區內未經同意擅自墾殖、占用或從
事第八條第一項第二款至第五款之開發、經營或使用，致生水土流失或毀損水土保持
之處理與維護設施者，處六月以上五年以下有期徒刑，得併科新臺幣六十萬元以下罰
金。但其情節輕微，顯可憫恕者，得減輕或免除其刑。
前項情形致釀成災害者，加重其刑至二分之一；因而致人於死者，處五年以上十二年
以下有期徒刑，得併科新臺幣一百萬元以下罰金；致重傷者，處三年以上十年以下有
期徒刑，得併科新臺幣八十萬元以下罰金。
因過失犯第一項之罪致釀成災害者，處一年以下有期徒刑，得併科新臺幣六十萬元以
下罰金。
第一項未遂犯罰之。
犯本條之罪者，其墾殖物、工作物、施工材料及所使用之機具沒收之。


司法院資訊處製作；財團法人民間司法改革基金會備份。
